臺灣板橋地方法院民事判決　　　　　　　 94年度訴字第432號
原　　　告　乙○○
被　　　告　甲○○
訴訟代理人　舒正本律師
複代　理人　余梅涓律師
上列當事人間請求分配表異議之訴事件，經本院於民國94年8 月
23日言詞辯論終結，判決如下：
    主      文
本院九十三年度執字第一九五四二號拍賣抵押物執行事件，就原
告財產拍賣所得價金，其中：（一）關於第五次序債權種類（即
第二順位抵押權）違約金利率依日息百分之十計算部分，應改按
週年利率百分之六計算後列入分配。（二）關於第六次序債權種
類（即第三順位抵押權）不准被告列入分配。
原告其餘之訴駁回。
訴訟費用由被告負擔百分之四十，餘由原告負擔。
    事實及理由
一、原告主張：
（一）按「債權人或債務人對於分配表所載各債權人之債權或分
      配金額有不同意者，應於分配期日1 日前，向執行法院提
      出書狀，聲明異議。」，強制執行法第39條第1 項定有明
      文。本院93年度執字第19542 號拍賣抵押物強制執行事件
      （下稱相關執行事件）經作成分配表後，訂於民國94年2
      月17日實行分配，原告於94年2 月4 日對該分配表聲明異
      議，而被告為反對之陳述，原告自得提起本件分配表異議
      之訴。
（二）次按「異議未終結者，為異議之債權人或債務人，得向執
      行法院對為反對陳述之債權人或債務人提起分配表異議之
      訴。但異議人已依同一事由就有爭執之債權先行提起其他
      訴訟者，毋庸再行起訴，執行法院應依該確定判決實行分
      配。」，強制執行法第41條第1 項亦規定甚明。故於分配
      表異議之訴，得就是否有消滅或妨礙債權人請求之事由為
      爭執。而相關執行事件中：
  １、分配表第5 次序債權種類即被告第2 順位抵押權債權原本
      及違約金受分配新臺幣（下同）800,000 元部分（下或稱
      第2 順位抵押）：
    (1)原告於82年11月29日以其所有坐落於門牌號碼臺北縣中和
      市○○路370 之1 號5 樓房屋及其基地（下稱上開房地）
      ，為被告設定第2 順位本金最高限額800,000 元之抵押權
      ，存續期間自82年11月25日至83年2 月24日，而被告係以
      原告於82年12月12日所簽發面額500,000 元、未載到期日
      之本票1 件（下稱第2 順位抵押本票）實行抵押權。
    (2)次按票據上之權利，對見票即付之本票，自發票日起算，
      3 年間不行使，因時效而消滅；繼按以抵押權擔保之債權
      ，其請求權已因時效而消滅，如抵押權人，於消滅時效完
      成後，5 年間不實行其抵押權者，其抵押權消滅，票據法
      第22條第1 項、民法第880 條分別規定甚明。被告所執原
      告簽發之第2 順位抵押本票既未載到期日，其請求權時效
      應自發票日即82年12月12日起算，至85年12月12日即已罹
      於時效，且被告復未於90年12月12日前實行抵押權，故不
      但其票據請求權已罹於時效，第2 順位抵押權亦已消滅，
      而不能請求拍賣抵押物及受清償。
    (3)原告固向被告借得500,000 元，惟僅係簽發第2 順位抵押
      本票予被告，並未另行簽署借據。而票據與借貸係不同之
      法律關係，且票據為無因證券，被告既係執第2 順位抵押
      本票參與分配，且未表明係主張借款債權，自不得主張請
      求權時效為15年，被告即無從再變更或追加以借款債權參
      與分配，故被告抗辯參與分配之債權並未罹於時效，自無
      可採。
    (4)被告既因第2 順位抵押本票之票據請求權已罹於時效，抵
      押權又已消滅，而不能請求，其違約金之請求即因無所附
      麗，亦無從請求；縱認尚可請求，惟以年率36.5％計算之
      違約金顯然過高，應酌減至依本票之法定利率6 ％計算（
      按第二順位抵押權雖記載利息「無」，然實際上被告向原
      告收取月息2 分之利息）。
  ２、分配表第6 次序債權種類即被告第3 順位抵押權之債權原
      本及違約金受分配575,735 元部分（下或稱第3 順位抵押
      ）：
    (1)被告以原告曾於83年8 月4 日以原告所有之上開房地為被
      告設定第3 順位本金最高限額800,000 元之抵押權，存續
      期間自83年8 月1 日至83年12月31日等情，惟原告並未於
      第3 順位抵押向被告借得任何款項，亦無簽發任何票據予
      被告，且無擔保之債務；詎相關執行事件作成分配表後，
      竟載有第3 順位抵押有500,000 元之原本債權，經原告閱
      卷後，始發現被告竟於訴外人即原告配偶吳文湖於83年8
      月5 日為向被告票貼所簽發面額500,000 元本票（下稱第
      3 順位抵押本票）上偽造原告之簽名、盜蓋印章（被告於
      83年11月間因結束記帳業務，始將印章返還），故第3 順
      位本票發票人欄上原告之簽名與簽章顯係被告所偽造，第
      3 順位本票債權自屬不存在，而不能受償。
    (2)被告雖提出83年8 月5 日自其設於臺北縣中和地區農會（
      下稱中和農會）提款900,000 元之記錄，欲證明其所辯稱
      曾將其中500,000 元交付原告等情，惟原告否認此情；另
      被告所呈訴外人和懋實業有限公司（下稱和懋公司）及全
      體股東印文，係被告代辦申請和懋公司設立登記時，由被
      告代刻印所加蓋，該等印章直至被告不再代理記帳時始返
      還原告，在此之前原告從未看過該印章。
    (3)退步言之，縱認第3 順位抵押本票為真正，惟被告並未舉
      證證明其曾將500,000 元交付原告，已無從行使本票債權
      ；縱曾交付，惟其請求權自83年8 月5 日起算，至86年8
      月5 日已罹於時效，且其又未於91年8 月5 日前實行抵押
      權，故不但其票據請求權已罹於時效，該抵押權亦已消滅
      ，而不能請求拍賣抵押物及受清償，而其違約金請求權亦
      因無所附麗而不能請求；縱認違約金尚可請求，惟以年率
      36.5％計算之違約金顯然過高，應酌減至依本票之法定利
      率6 ％計算。
  ３、分配表第2次序假扣押執行費20,740元部分
      被告所申報之債權，既全部不能受償，其執行費即應由其
      自行負擔，而不能列入分配受償，故亦應予以全部剔除。
（三）是原告聲明：相關執行事件於94年1 月26日所作成之分配
      表中第2 次序之假扣押執行費受分配20,740元，第5 次序
      被告第2 順位抵押權之債權原本及違約金受分配800,000
      元，及第6 次序被告第3 順位抵押權之債權原本及違約金
      受分配5,075,735元均應予剔除，不列入分配。
二、被告方面：
（一）原告先後向被告借貸金錢，乃簽發第2 、3 順位抵押本票
      2 件，並以上開房地設定第2 、3 順位抵押權，以擔保消
      費借貸債務之履行，且：
  １、關於第2 順位抵押本票之原因關係確係借貸，被告並已交
      付原告50,000元等事實，固為原告自承；原告為求卸責，
      竟無端辯稱未另行簽署借據，而票據與借貸係不同法律關
      係，且票據為無因證券，被告係執第2 順位抵押本票參與
      本件分配，但未載明係主張借款債權，不得主張請求權時
      效為15年等情，惟兩造就第2 順位抵押本票係直接前、後
      手關係，原告雖得以原因不存在為抗辯，然原告既已坦承
      確向被告借得500,000 元而簽發，當無以未書立借據而免
      責之理。
  ２、關於第3 順位抵押本票之原因關係，固為原告所否認，並
      否認曾自被告處收受相關款項等情，惟：
    (1)原告係於83年8 月5 日在中和農會提款900,000 元，而將
      其中500,000 元交付原告後，原告即簽發第3 順位本票並
      交由被告收執。
    (2)原告無法解釋為何願將其所有之印鑑證明、戶籍資料及上
      開房地之所有權狀交付被告，並願意為被告設定第3 順位
      抵押權。
    (3)被告曾於89年間即就上開房地聲請本院查封拍賣，經本院
      89年度執字第13927 號執行事件受理在案，於該執行事件
      中，被告即執第3 順位抵押本票為抵押權擔保債權之憑證
      ，因拍賣金額不足，未受分配，然在該拍賣事件期間，如
      原告認第3 順位抵押本票債權不存在，何以未提出異議？
    (4)抑有進者，由於被告第3 順位抵押本票債權實行抵押權未
      獲清償，乃再向本院聲請本票裁定准許強制執行，經本院
      以93年度票字第6727號裁定並確定在案，如該債權不存在
      ，原告何以從未提出異議？又何以在被告能受清償時方提
      出異議？在在證明被告確有交付原告借款500,000 元。
（二）債權並未罹於時效
      按「請求權，因15年間不行使而消滅。」，民法第125 條
      前段規定甚明，第2 、3 順位抵押權所擔保原告對被告之
      債務為消費借貸債務，時效皆為15年，均未罹於時效。
（三）第2 、3 順位抵押權亦未消滅
      第2 、3 順位所擔保之消費借貸債權請求權既未罹於時效
      ，則無民法第880 條「5 年間不行使抵押權」規定之適用
      。
（四）本票並非偽造
      第3 順位抵押權所擔保債權中之500,000 元，已由原告簽
      名蓋用印鑑，訴外人即原告之配偶吳文湖亦簽名並蓋用指
      印，而共同簽發第3 順位抵押本票，並非偽造，且被告代
      原告開設之和懋公司記帳保管原告之印章亦與本票上之印
      章不符，復參諸原告為擁有數筆不動產之人，且多次向銀
      行或被告借貸，為設定抵押權、蓋用本票或其他書類需使
      用印鑑章次數頻繁，何者為一般印章應知之甚詳，豈會混
      淆？且依吾人經驗法則，印鑑章通常均由印鑑所有人親自
      持有，不會任意交付他人長期持有或任意使用，被告自始
      亦未持有原告之印鑑章，再參酌原告亦自承第3 順位抵押
      本票確係由發票人即其配偶吳文湖本人簽名並捺指印，以
      吳文湖為具有社會經驗之成年人，苟吳文湖不知原告向被
      告借款，吳文湖何以會受通知到場？果係被告盜蓋原告印
      鑑章，何以吳文湖願在旁簽名並蓋指印？如被告從未交付
      原告500,000 元，何以吳文湖願為共同發票人？且原告辯
      稱其不識字，而吳文湖與原告同居共財，財產事務均由吳
      文湖主事，而被告以第3 順位抵押本票主張債權，向法院
      實行押權或聲請本票裁定准許強制執行已如前述，苟該債
      權確係不存在，何以吳文湖從未提出任何異議？若原告主
      張此印鑑係被告盜蓋，應就此情事負舉證之責。
（五）假扣押之執行費用為必要費用
      原告遲延未按時清償債務，被告為保全標的物以確實受償
      ，故而就系爭拍賣標的物聲請假扣押及假扣押執行，實屬
      必要，應受分配當無疑義。
（六）違約金之給付並未過高
      查一般銀行之借貸皆有利息及違約金之約定，惟被告借款
      與原告時，不僅無利息之約定，且第2 順位抵押之消費借
      貸自83年2 月24日至94年1 月6 日止，歷時近11年，僅收
      取違約金計300,000 元，其年利率約5.44％，較票據關係
      法定利率6 ％為低；又第3 順位抵押之消費借貸自83年12
      月31日至94年1 月6 日止，歷時10年餘，僅收違約金75,7
      35元，其年利率約為1.1147％，甚低於票據關係法定利率
      6 ％，故此2 筆消費借貸之違約金給付低於票據關係法定
      利率6 ％，並未如原告所言有過高之嫌；縱認約定金額過
      高，被告願以票據關係法定利息之標準（即年息6 ％）計
      算違約金。
（七）故被告聲明：原告之訴駁回。
三、按「債權人或債務人對於分配表所載各債權人之債權或分配
    金額有不同意者，應於分配期日1 日前，向執行法院提出書
    狀，聲明異議。」，「執行法院對於前條之異議認為正當，
    而到場之債務人及有利害關係之他債權人不為反對之陳述或
    同意者，應即更正分配表而為分配。」，「異議未依前項規
    定終結者，應就無異議之部分先為分配。」，「異議未終結
    者，為異議之債權人或債務人，得向執行法院對為反對陳述
    之債權人或債務人提起分配表異議之訴。」，強制執行法第
    39條第1 項、第40條第1 項、第2 項、第41條第1 項前段分
    別定有明文。本件被告向本院民事執行處聲請為系爭執行事
    件，因抵押物即上開房地業於93年12月24日由訴外人劉吉雄
    拍定，經相關執行事件於94年1 月26日製作分配表後，原定
    於94年2 月17日依上開分配表實行分配，惟該執行事件之債
    務人即本件原告於94年2 月4 日具狀對第2 、3 順位之抵押
    權分配表示異議，而該異議經本件被告於94年2 月22日具狀
    為反對之陳述，而原告於94年3 月10日提起本件訴訟，揆諸
    首揭規定，均無不符，是本件起訴自為合法，合先敘明。
四、原告主張之右揭情事，業據其提出相關執行事件函、分配表
    、建物登記謄本、第2 、3 順位抵押本票各1 件欲行為證，
    被告對上開證物形式上之真正均不為爭執，惟以上開情詞置
    辯，因原告就第2 、3 順位抵押本票所為主張之情狀不同，
    另對被告假執行執行費列入分配亦有異議，爰分別加以析述
    之。
五、關於第2 順位抵押本票部分：
（一）原告主張其於82年11月29日以其所有上開房地，為被告設
      定第2 順位本金最高限額800,000 元之抵押權，存續期間
      自82年11月25日至83年2 月24日，而被告係以原告於82年
      12月12日所簽發第2 順位抵押本票設定第2 順位抵押權之
      事實，業據其提出建物登記謄本、第2 順位抵押本票各1
      件為證，並經本院調取相關執行事件全卷核對甚明，而第
      2 順位抵押本票之原因關係為消費借貸，原告已依該本票
      向被告借得500,000 元之事實，亦為兩造所不爭執。
（二）按最高限額抵押權，係對於債務人一定範圍內之不特定債
      權，預定一最高限額，由債務人或第三人提供抵押物予以
      擔保之特殊抵押權，即係對於債權人一定範圍內之不特定
      債權為擔保，即就擔保債權之發生原因加以限定，故最高
      限額抵押權所擔保債權必須為自一定範圍內發生之債權。
      經本院調取被告申請辦理第2 順位抵押權之相關資料，本
      件第2 順位抵押權所擔保者，係權利存續期限內（自82年
      11月25日至83年2 月24日）所發生之不特定債權，以800,
      000 元為預定最高限額（見本院卷第67頁至第75頁），且
      原告亦陳稱：「（問：82年12月12日期原證三本票〈即第
      2 順位抵押本票〉其金額是否在設定抵押之範圍內？）那
      是因為被告說先要我在82年設立抵押權後，我就簽發原證
      三的本票給被告，關於簽立該本票上所載之金額，我確實
      有拿到。原證三的本票，應該在82年設定抵押之範圍內。
      」等語（見本院卷第87頁），是本件第2 順位抵押，既肇
      因於兩造借貸500,000 元，雖原告因擔保此借款而簽發第
      2 順位抵押本票，然無論是借款或票據債權，均應在第2
      順位抵押擔保之範圍內。
（三）按「請求權，因15年間不行使而消滅。」，民法第125 條
      前段規定甚明。原告雖以：其固向被告借得500,000 元，
      惟僅係簽發第2 順位本票予被告，並未另行簽署借據，而
      票據與借貸係不同之法律關係，且票據為無因證券，被告
      既係執第2 順位抵押本票參與分配，且未表明係主張借款
      債權，自不得主張請求權時效為15年，被告即無從再變更
      或追加以借款債權參與分配，並依票據法第22條第1 項前
      段規定主張時效抗辯等情，惟為被告所否認。經查，被告
      就第2 順位抵押本票對原告之票款請求權，依票據法第22
      條第1 項前段之規定，固已罹於時效，惟此本票之原因關
      係為消費借貸，被告對原告此部分之借款債權既同為第2
      順位抵押擔保之範圍內，且被告於本件訴訟既已對原告主
      張原因關係之請求，是不得僅以被告對原告之票款請求權
      已罹於時效為由，而認第2 順位抵押所擔保之借款債權亦
      無法實行，是原告此部分之主張，尚非有理。
（四）關於第2 順位抵押有關違約金之約定，依據抵押權設定契
      約書上之記載為「每逾1 日每萬元加罰新臺幣10元」，則
      依此計算，1 年之違約金達年息36.5％，雖被告以：其自
      此項借款迄今實際收取之違約金尚未及6 ％，較票據請求
      權之法定利率尚低，是違約金約定並未過高等情，惟違約
      金之約定金額與實際收取金額常有不同，事所恆有，不得
      以實際收受之違約金額不如預期，而認兩造關於違約金之
      約定並未過高；惟被告嗣表示其同意以年息6 ％計算違約
      金，此為原告所不爭執（見本院卷第90頁），而此標準當
      較年息36.5％合理，是第2 順位抵押關於違約金部分，應
      改依年息6 ％計算，較原先約定合理。
    是關於第2 順位抵押部分，除違約金部分應改依6 ％計算而
    分配外，原告其餘請求尚乏依據，自無從准許。
六、關於第3 順位抵押本票部分：
（一）原告主張被告以原告曾於83年8 月4 日以原告所有之上開
      房地為被告設定第3 順位本金最高限額800,000 元之抵押
      權，存續期間自83年8 月1 日至83年12月31日等情，惟原
      告並未於第3 順位抵押向被告借得任何款項，亦無簽發任
      何票據予被告，且無擔保之債務，第3 順位抵押本票係被
      告偽造原告之簽名、盜蓋印章，第3 順位本票債權自屬不
      存在，而不能受償等語，惟為被告所否認，並以：被告已
      交付原告500,000 元借款等情為辯，是原告主張直接票據
      關係前後手抗辯是否成立，厥為第3 順位抵押重要之爭執
      。
（二）按「票據債務人不得以自己與發票人或執票人之前手間所
      存抗辯之事由對抗執票人。」，票據法第13條前段定有明
      文。是「按票據固為無因證券，票據債務人不得以自己與
      發票人或執票人之前手間所存之抗辯事由，對抗執票人，
      然發票人要非不得以自己與執票人間所存抗辯事由對抗執
      票人，此觀票據法第13條前段規定自明。（最高法院27年
      滬上字第97號、46年臺上字第1835號、47年臺上字第1621
      號亦迭有判例，揭著是旨）。某甲主張系爭支票係某乙因
      借款而直接簽交某甲，但某乙既否認有收到借款，而消費
      借貸款，因金錢或其他代替物之交付，而生效力，民法第
      475 條定有明文，某甲就交付借款之事實，自應負舉證之
      責。」（司法院73年08月28日 (73) 廳民一字第0672號函
      示意旨參照）。再按最高限額抵押權所擔保之債權固有一
      定範圍，但係生生不息之不特定債權，此與普通抵押權所
      擔保者為特定債權，自始確定者有異，且上述不特定債權
      以將來債權為常，蓋均屬抵押權設定後，始由基礎關係不
      斷發生之故，與普通抵押權所擔保者為現在之債權不同。
      經查，本件第3 順位抵押權係最高限額抵押權，於設定抵
      押時是否已有債權債務發生，實有疑義，且為原告所否認
      ，是無論自何種角度以觀，被告自應就第3 順位抵押所擔
      保之借貸、票據債權存在負舉證之責。經查，被告就第3
      順位抵押中其曾貸與原告500,000 元之情事，固據其提出
      中和農會帳戶交易明細表1 件欲行為證（見本院卷第28頁
      ），非惟原告所否認，且細繹該交易明細表，被告固於83
      年8 月5 日曾自其設於中和農會帳戶中提領現金900,000
      元，然此僅能證明其提領現金之事實，且其提領之金額係
      900,000 元，與其抗辯交付原告借款500,000 元亦不相符
      ，自難僅以此提款證明，即能認定其交付原告借款500,00
      0 元之證明，是被告既無法舉證證明曾將500,000 元借款
      交付原告之情事，則第3 順位抵押權既無擔保之債權發生
      ，是原告此部分主張尚非無據，自堪信為真實。
七、關於假扣押之執行費用
    原告主張被告申報之債權，既全部不能受償，其假執行之執
    行費用應由其自行負擔，不能列入分配受償等情，惟為被告
    所否認，並以：原告遲延未按時清償債務，被告為保全標的
    物以確實受償，故而就系爭拍賣標的物聲請假扣押及假扣押
    執行，實屬必要，應受分配當無疑義等語為辯。經查，被告
    對原告確實至少享有第2 順位抵押所擔保之債權，且未獲原
    告清償，均如前事實及理由欄第五項所示，是被告為保全債
    權而聲請假扣押執行，所生執行費用自得列入相關執行事件
    予以分配，是原告此部分之主張與事實不符，自非可採。
八、從而，原告主張被告對其並無相關執行事件分配表次序6 債
    權種類（即第3 順位抵押權）所示之債權，及分配表次序5
    債權種類（即第2 順位抵押權）違約金利率應改按年息6 ％
    （原為日息10％）計算後始列入分配部分，為有理由，應予
    准許；逾此部分之請求則乏依據，自應予以駁回。
九、本件事證已臻明確，兩造其餘攻擊防禦方法及舉證，經本院
    審酌後，或與本件之爭執無涉，或對本件判決結果不生影響
    ，爰不一一論述，併此敘明。
十、據上論結，本件原告之訴為一部有理由，一部無理由，依民
    事訴訟法第79條，判決如主文。
中　　華　　民　　國　　94　　年　　9 　　月　　6 　　日
                  民事第二庭法　官　鍾啟煌
以上正本係照原本作成。
如對本判決上訴，須於判決送達後20日內，向本院提出上訴狀，
上訴臺灣高等法院（應按他造人數提出繕本）。
中　　華　　民　　國　　94　　年　　9 　　月　　6 　　日
                            書記官　李威賜
